臺灣高等法院臺南分院刑事判決　　　　95年度上訴字第1434號
上　訴　人　臺灣雲林地方法院檢察署檢察官
被　　　告　丙○○
被　　　告　甲○○
上列上訴人因被告偽造文書案件，不服臺灣雲林地方法院95年度
訴字第323號中華民國95年11月17日第一審判決（起訴案號：臺
灣雲林地方法院檢察署94年度偵字第5007號），提起上訴，本院
判決如下：
    主  文
上訴駁回。
    理  由
壹、本件公訴意旨略以：被告丙○○為節省其所有車牌號碼YN-4
    363號自小客車（以下簡稱系爭小客車）之相關稅賦，竟於
    民國92年8月12日前數日，以新臺幣（下同）10,000元之代
    價，向被告甲○○取得其兄長乙○○之國民身分證、中華民
    國身心殘障手冊（以下簡稱殘障手冊）、印章，而與被告甲○○共同基於使交通部公路總局嘉義區監理所雲林監理站（
    以下簡稱雲林監理站）不知情之承辦人員將不實資料登載於
    公務上所執掌文書之犯意聯絡，由被告丙○○委託鑫長興汽
    車有限公司（以下簡稱鑫長興公司）不知情之代辦人員，於
    92年8月12日（起訴書誤載為20日）前往雲林監理站，在汽
    （機）車過戶登記書，簽署「乙○○」字樣並蓋上「乙○○
    」印文，而向該監理站持以行使，以申請辦理變更系爭小客
    車之車主為乙○○，致使該監理站承辦人員將「車號YN-436
    3號之車主為乙○○」等不實事項，登載於職務上所掌之「
    汽車所有人異動歷史」電腦檔上，且據以核發載有系爭小客
    車車主係乙○○等不實事項之汽車行車執照1枚，足以生損
    害於乙○○及交通監理機關有關行照核發管理作業及車籍管
    理之正確性，因認被告丙○○、甲○○共同涉犯刑法第216
    條、第210條行使偽造私文書罪嫌，及同法第214條之使公務
    員登載不實公文書罪嫌云云。
貳、檢察官認定被告等二人涉有上開罪嫌，無非以告訴人乙○○
    於94年9月12日之警詢筆錄、證人乙○○於94年12月20日在
    檢察官面前之具結證述筆錄、證人乙○○於原審審理時之證
    詞、證人甲○○於原審審理時之證詞及被告丙○○於警詢及
    檢察官面前之供述筆錄內容，並舉雲林監理站94年6月23日
    嘉監雲字第0940007278號函文、告訴人乙○○向雲林監理站
    投訴之存證信函、系爭小客車汽（機）車過戶登記書、汽車
    車籍查詢表、汽車車主歷史查詢表及公路監理業務通信地址
    申請書、告訴人乙○○之殘障手冊影本各1份為證。
、訊據被告丙○○、甲○○均堅決否認有何行使偽造私文書及
    使公務員豋載不實之犯行。被告丙○○辯稱: 伊與乙○○只
    見過1次，就是為了要車子過戶登記的事；乙○○之國民身
    分證、殘障手冊是甲○○拿給我的，乙○○同意我將系爭小
    客車過戶登記在他名義下，我拿給甲○○10,000元，其中5,
    000元是要給乙○○的。乙○○確實同意以10,000元之代價
    ，讓被告丙○○將系爭小客車借名登記在他名義下，被告丙○○亦已將10,000元交與被告甲○○，車輛過戶之文件並非
    被告丙○○所偽造，被告主觀上亦無使公務員登載不實之故
    意。
肆、本院之判斷：
    一、證據能力部分：
      被告甲○○、丙○○及辯護人對檢察官所舉書面供述證據
      ，於審判程序同意作為證據，本院審酌該等書面陳述作成
      時之情況，認為適當，依刑事訴訟法第159條之5第1項之
      規定，認有證據能力。
    二、按犯罪事實應依證據認定之，無證據不得認定犯罪事實
      ；被告或共犯之自白，不得作為有罪判決之唯一證據，仍
      應調查其他必要之證據，以察其是否與事實相符，刑事訴
      訟法第154條第2項、第156條第2項分別定有明文。又檢察
      官就被告犯罪事實，應負舉證責任，並指出證明之方法，
      因此，檢察官對於起訴之犯罪事實，應負提出證據及說服
      之實質舉證責任，倘其所提出之證據，不足為被告有罪之
      積極證明，或其指出證明之方法，無從說服法院以形成被
      告有罪之心證，基於無罪推定之原則，自應為被告無罪判
      決之諭知，最高法院著有92年臺上字第128號判例要旨可
      資參照。而告訴人之告訴，係以使被告受刑事訴追為目的
      ，是其陳述是否與事實相符，仍應調查其他證據以資審認
      ；必被害人所述被害情形，無瑕疵可擊，且就其他方面調
      查，又與事實相符，始足據為有罪判決之基礎，最高法院
      52年臺上字第1300號判例要旨、同院81年度臺上字第3539
      號判決要旨對告訴人（被害人）指訴內容對被告有罪之證
      明力強度，闡釋甚明。
    三、系爭小客車為被告丙○○所有，被告丙○○為節省稅捐
      ，交付10,000元與被告甲○○，取得乙○○之國民身分證
      、殘障手冊及印章後，轉交鑫長興公司之代辦人員，委託
      其辦理系爭小客車過戶登記，不知情之代辦人員在汽（機
      ）車過戶登記書上填載被告丙○○將系爭小客車過戶與乙○○之事項，並於「新車主名稱」欄簽署「乙○○」字樣
      並蓋上「乙○○」印文，同日在公路監理業務通信地址申
      請書上填載增設被告丙○○原住所雲林縣北港鎮○○路44
      1巷11號為通信地址，並於「申請人」欄簽署「乙○○」
      字樣並蓋上「乙○○」印文後，於92年8月12日由不知情
      之代辦人員向雲林監理站辦理過戶登記手續，系爭小客車
      於同日自被告丙○○名下過戶登記於乙○○名下；被告丙○○於同年月20日復持上開公路監理業務通信地址申請書
      ，向雲林監理站申請增設系爭小客車之公路監理業務通信
      地址為雲林縣北港鎮○○路441巷11號等事實，業據證人
      甲○○證述明確，核與被告丙○○於本院審理時之供述相
      符，並有雲林監理站94年6月23日嘉監雲字第0940007278
      號函文1份，及函附之汽（機車）過戶登記書、公路監理
      業務通信地址申請書、汽車車籍查詢表、汽車車主歷史查
      詢表、汽車異動歷史查詢表、汽車變更歷史查詢表及乙○○之殘障手冊影本各1份等件附卷可佐。被告丙○○於92
      年8月12日將系爭小客車登記至乙○○名義下，並於同年
      月20日將公路監理業務通信地址變更為其先前住所等情，
      堪以認定為真實。
伍、經查，被告甲○○於原審審理時以證人身分具結證述之內容
    與其在原審準備程序中所為之供述，就有關(一)其有無向乙○○說明借用國民身分證及殘障手冊之目的，係要讓丙○○辦
    理汽車過戶？抑或向乙○○佯稱是自己要買車？(二)乙○○究
    有無同意將國民身分證及殘障手冊交與甲○○？有無同意丙○○將系爭小客車登記予伊名下？(三)甲○○究係向丙○○表
    示乙○○同意更名登記，抑或係趁乙○○運動時偷取證件供
    丙○○辦理過戶？(四)丙○○交還證件後，甲○○究係將證件
    交還乙○○配偶抑或乙○○本人等等關鍵問題，前後供述一
    再反覆、迴避，差異甚大，且相互矛盾。故實無從由被告甲○○證述之內容直接證明事實之真相為何。
陸、但非不得由以下之情況證據，推論而得知被告丙○○、甲○○確曾取得告訴人乙○○之同意，將系爭汽車辦理過戶在乙○○之名下。
    (一)告訴人乙○○於90年2月14日因精神分裂症至嘉義榮民醫
      院住院治療，至92年8月3日辦理出院，發病症狀為幻聽、
      被害妄想、易怒、酗酒及暴力行為等，至出院前，乙○○
      精神狀況有進步，辨別能力良好，發病症狀緩解等情，有
      嘉義榮民醫院95年6月20日嘉醫行字第0950003481號函文1
      份在卷可參。是丙○○於92年8月12日辦理系爭小客車過
      戶時，乙○○業已自嘉義榮民醫院出院，故乙○○於檢察
      官面前及原審準備程序中陳述車輛更名登記時，其在嘉義
      榮民醫院住院等語，並不實在。再參諸96年3月13日本院
      審理時，被告甲○○供稱乙○○約於五、六年前曾放火燒
      家，第四台曾播出新聞等語。審判長對於告訴人乙○○以
      證人身分進行交互詰問，以放火之事詰問乙○○為何放火
      ? 乙○○答稱: 「我是被人作法附身，失去理智」；審判
      長再問:「現在有無人附身在你身上?」，乙○○答稱:「
      現在也是有」（參見本院卷67頁）足證告訴人乙○○之精
      神狀態異於常人，故其否認曾經同意甲○○將其所有之相
      關證件交付於被告丙○○辦理汽車過戶乙事，並不可信。
    (二)被告丙○○於系爭小客車過戶後，已於92年8月20日向雲
      林監理站申請增設雲林縣北港鎮○○路441巷11號為通信
      地址，同意爾後監理機關之相關通知書、繳費通知單及裁
      決書等，郵寄至上開通信地址，有前揭雲林監理站函文及
      公路監理業務通信地址申請書各1份在卷可佐，並為被告
      丙○○所是認。故92年8月20日後，系爭小客車相關之檢
      驗單、通知書、繳費通知單及交通違規裁決書等監理文件
      ，應郵寄至被告丙○○位於雲林縣北港鎮○○路441巷11
      號之原住所。準此，有關系爭小客車之監理機關文件，應
      不致於寄至乙○○之住處，乙○○應不可能收受任何系爭
      小客車有關之車輛檢驗通知。乙○○是否真如其於警詢中
      所指，係於94年4月間收到車輛檢驗通知書，始得知系爭
      小客車更名登記至伊名下，而向監理機關舉發本案，在乙○○未提出車輛檢驗通知書之情況下，其舉發本案之動機
      實令人懷疑。
    (三)乙○○於94年6月21日寄發存證信函與雲林監理站，其內
      容記載「本人乙○○接到和億汽車公司雲林縣北港鎮○○
      路337號寄發YN-4363車輛檢驗通知書，因本人未曾購買任
      何車輛，且該車也冒用本人殘障免稅，今陳情監理所調查
      該車是何人冒名購買。且該車爾後違規及稅單與本人無關
      ，本人無須繳付，並請註銷該車為本人所有一事......」
      ，有該存證信函1份附卷可稽。乙○○對於被告丙○○借
      名登記一事既不知情，何以知悉丙○○將系爭小客車更名
      登記於其名下，目的在節省稅捐？此外，如車輛檢驗通知
      書、燃料費繳費通知書等相關通知書，確曾送達予乙○○
      ，乙○○應於92或93年間即可知悉系爭小客車過戶一事，
      何以乙○○於92、93年間均未曾提出異議？凡此，均與常
      情相違，足以推見乙○○應該知悉被告丙○○為節省稅捐
      之目的，將系爭小客車借名登記至伊名下。
    (四)被告丙○○供稱其交付10,000元與甲○○，委託甲○○將
      其中5,000元交與乙○○，作為車輛過戶之代價。證人甲○○於本院審理時亦證稱確實收到丙○○交付之10,000元
      ，但未將5,000元交與乙○○。被告丙○○交付10,000元
      與甲○○，亦足顯示被告丙○○已確認乙○○同意車輛借
      名登記。茍如甲○○所證，被告丙○○知悉乙○○未同意
      登記，被告甲○○過戶用之印章亦屬偽刻，則被告丙○○
      又何必給付10,000元之報酬，卻另須負偽造文書之風險，
      徒留把柄予乙○○兄弟。
    (五)綜上所述，證人乙○○於警詢、檢察官面前及原審審理時
      之證述，及證人甲○○於原審審理時之證述，有前開諸多
      瑕疵，且與常情相悖。證人甲○○於原審審理時，極可能
      因未依約將5,000元交與乙○○，心生愧疚，始坦承犯行
      並為前揭證述，證人乙○○亦可能係因未收到更名登記之
      代價，而提出告訴，並為上開證述，證人甲○○、乙○○
      之證述，均難採信。被告丙○○辯稱乙○○同意將系爭小
      客車更名登記至其名下，因而交付甲○○10,000元，再由
      甲○○轉交5,000元與乙○○等語，應屬真實。
    (六)乙○○既已同意丙○○使用其國民身分證、殘障手冊辦理
      車輛過戶登記手續，其雖未一併交付印章與丙○○，然於
      汽（機）車過戶登記書及公路監理業務通信地址申請書上
      蓋印「乙○○」之印文，自亦包含在其同意範圍之內，故
      被告甲○○自行刻造乙○○印章交與被告丙○○使用，自
      不構成偽造印章及偽造印文罪。
    (七)本案既已判定系爭小客車登記於乙○○名下，乃出自乙○○本人同意，則車輛之更名登記，自始即屬真實之事項，
      其間亦未涉及通謀虛偽意思表示，而有無效之私權易動，
      本案借名登記，自無虛偽不實可言。
柒、按明知為不實之事項，而使公務員登載於職務上所掌之公文
    書，足以生損害於公眾或他人者，處3年以下有期徒刑、拘
    役或5百元以下罰金，刑法第214條定有明文。系爭小客車之
    實際所有人為被告丙○○，被告丙○○與乙○○間並無移轉
    該車所有權之真意，而製作汽（機）車過戶登記書向雲林監
    理站申請更名登記，監理站承辦人員將「車號YN-4363號之
    車主為乙○○」之事項，登載於職務上所掌之「汽車所有人
    異動歷史」電腦檔上，且據以核發載有系爭小客車車主係乙○○之汽車行車執照1枚等情，已如前述。惟系爭小客車之
    所有權人為何，應依民法之規定觀察，與監理機關核發之行
    車執照或其內部電腦檔案登記車主為何人無涉，自難以登記
    名義人非所有權人，即認該變更登記具不實之性質。至於被
    告丙○○、甲○○之更名登記行為，是否足以生損害於公眾
    或他人，本院認為：
    (一)我國動產物權之讓與，係以交付為要件，不採登記生效主
      義，故車輛所有權之移轉，僅需基於讓與之合意，將車輛
      交付與受讓人即發生效力，至監理機關辦理更名登記，領
      取行車執照，僅係便於監理機關管理車籍，寄發驗車通知
      、繳費通知單或裁決書之行政便宜措施，於車輛所有權之
      認定無涉。從而，國人基於保險、節稅等因素，將所有之
      車輛借名登記在他人名下之情形，十分普遍。基於刑罰謙
      抑之思想，就借名登記是否足生損害於公眾或他人，應作
      嚴格之認定。車輛實際所有權人如均按時檢驗車輛、繳交
      稅金、罰鍰或其他費用，自難認足以生損害於公眾或登記
      名義人。
    (二)被告丙○○將系爭小客車更名登記至乙○○名下後，隨即
      於92年8月20日增設其原住所雲林縣北港鎮○○路441巷11
      號為通信地址，故監理機關之驗車通知、繳費通知單或裁
      決書均寄至車輛實際所有權人即被告丙○○住處，監理機
      關對車籍管理之正確性是否受到妨礙，容有疑問。又遍觀
      全案卷證，檢察官未提出任何證據，證明被告丙○○未繳
      納罰鍰、稅金或其他費用，可能致登記名義人乙○○遭受
      追繳或處罰，因而足生損害於乙○○；檢察官亦無證據證
      明被告丙○○已向稅捐機關申請減免牌照稅，因而妨害稅
      捐稽徵機關核課稅捐之正確性，如逕認被告丙○○、甲○○借名登記之行為，足生損害於公眾，實失之過苛。
    (三)從而，被告丙○○、甲○○將系爭小客車更名登記至乙○○名下，實際上被告丙○○雖未讓渡所有權予乙○○，然
      檢察官提出之證據，不足以證明被告丙○○、甲○○之上
      開行為足以生損害於公眾或乙○○，自難遽論以刑法第21
      4條使公務員登載不實公文書罪。
    (四)檢察官所提出之證據，或其指出證明之方法，未能使本院
      之心證達到確信其為真實之程度，就被告丙○○、甲○○
      是否涉犯刑法第216條、第210條行使偽造私文書罪及同法
      第214條使公務員登載不實公文書罪，仍有合理懷疑之存
      在，揆諸前揭法條及判例意旨，應為被告丙○○、甲○○
      無罪判決之諭知。
捌、又公訴檢察官於原審論告時主張被告丙○○、甲○○另涉犯
    稅捐稽徵法第41條逃漏稅捐罪。然而檢察官聲請簡易判決處
    刑書之犯罪事實欄，並未記載被告丙○○逃漏稅捐之犯罪事
    實，公訴檢察官於歷次準備程序及原審審理時陳述起訴要旨
    ，仍陳述如聲請簡易判決處刑書所載之犯罪事實，未擴張犯
    罪事實，關於被告丙○○有無申請減免稅捐、何時申請、減
    免何種稅捐、減免之稅額若干等構成要件事實，均付之闕如
    。此外，被告丙○○、甲○○前開被訴偽造文書等犯行，業
    據判決無罪，故被告丙○○、甲○○縱另有涉犯逃漏稅捐部
    分之犯罪事實，亦與聲請簡易判決處刑之犯罪事實，無裁判
    上一罪之關係。從而，被告丙○○涉嫌違反稅捐稽徵法之相
    關犯罪事實，非起訴效力所及，並非原審審理之範圍，原審
    無庸予以審酌，應無不當。
玖、原判決以無積極證據足資證明被告犯有刑法第216條、第210
    條行使偽造私文書罪嫌，及同法第214條之使公務員登載不
    實公文書罪，而為無罪之諭知。本院經核原判決認事用法，
    並無違誤。公訴人上訴意旨，指摘原判決諭知被告二人無罪
    為不當，並謂被告二人將上開不實事項向雲林縣稅捐稽徵處
    申請免除自92年9月18日起至93年8月31日止之牌照稅，導致
    稅捐機關稅捐核課之正確性，及乙○○遭課徵自93年9月1日
    起至94年11月22日止之牌照稅共13773元之事實，為並未舉
    出任何證據以實其說，故其請求撤銷改判云云。依上所述，
    為無理由，應予駁回。
據上論結，應依刑事訴訟法第368條，判決如主文。
本案經檢察官劉得鉦到庭執行職務。
中　　華　　民　　國　　96　　年　　3　　月　　27　　日
                  刑事第六庭  審判長法　官  蔡崇義
                                    法　官  董武全
                                    法　官  曾文欣
以上正本證明與原本無異。
檢察官如不服本判決應於收受本判決後十日內向本院提出上訴書
，其未敘述上訴理由者並得於提起上訴後十日內向本院補提理由
書。
　　　　　　　　　　　　　　　　　　書記官 李育儒
中　　華　　民　　國　　96　　年　　3 　　月　　28　　日
